【裁判字號】    98,事聲,27
【裁判日期】    981123
【裁判案由】    聲明異議
【裁判全文】
臺灣基隆地方法院民事裁定              98年度事聲字第27號
異  議  人  林瓊玉
即  債務人
            林政毅
上列異議人就民國98年8月24日本院民事執行處司法事務官所為
97年度執字第14729號裁定聲明異議，本院裁定如下：
    主  文
異議駁回。
    理  由
一、本件異議意旨略以：坐落基隆市○○區○○段三小段地號33
    、33-1號土地即門牌號碼基隆市○○區○○路1號之5不動產
    （下稱系爭不動產）原為異議人林瓊玉、林政毅與林英全（
    已死亡）即異議人之父親等三人共同所有，三人應有部分各
    為1/3，系爭不動產前經本院97年度執字第14729號強制執行
    拍賣程序，以價金新臺幣（下同）9,500,000元拍定，本應
    由異議人與林英全等三人依應有部分比例分得價金，惟林英
    全已於執行程序中即97年11月21日死亡，故其原應分得之部
    分即應歸由異議人等二人所得，然本院分配表卻記載債務人
    林英全之繼承人為林瓊玉、林政毅、林淑芬，即屬有誤，應
    予更正，異議人前向本院民事執行處聲明異議經本院司法事
    務官裁定駁回，而(一)法院拍賣不動產屬民法第759條規定列
    舉事項，本院未經查明系爭不動產登記名義有無變更，即屬
    本院拍賣系爭不動產之程序瑕疵，原裁定所記載「…復參照
    民法第759條…不動產登記尚非唯一取得不動產物權之方式
    …」即與民法第759條之規定自相矛盾；(二)又異議人不否認
    林淑芬為林英全之繼承人，對於系爭不動產強制執行剩餘款
    項之林英全應有部分林淑芬有法律上權利，惟林淑芬怠於在
    系爭不動產拍定前向異議人請求為繼承登記，既然系爭不動
    產並無林分之登記名義，本院即不應以林淑芬為債務人，不
    當擴張民法第1148條規定認為林淑芬已為取得系爭不動產之
    登記名義；(三)另依強制執行法第11條第3項之規定，本件強
    制執行之債權人基隆第二信用合作社（下稱基隆二信）怠於
    保全債權，未在拍定前向本院聲請代位繼承登記，故土地登
    記謄本並無債權人代位繼承登記之記載，本院並無職權代債
    權人主張並代林淑芬主張代位繼承登記本院不當增列林淑芬
    為債務人，具有不法意圖，其目的故意遲延點交拍賣物，依
    民事訴訟法第277條之規定，本院於拍賣程序未查明系爭不
    動產之登記名義，不可歸責異議人等語。
二、經查，系爭不動產原為異議人與其父林英全（已死亡）等三
    人共同所有，三人應有部分各為1/3，系爭不動產嗣經本院
    97年度執字第14729號強制執行拍賣以價金9,500,000元拍定
    ，本應由異議人與林英全等三人依應有部分比例分得價金，
    然林英全已於執行程序中即97年12月21日死亡等事實，經本
    院依職權調取上開執行卷宗查閱屬實。
三、按不動產物權，依法律行為而取得、設定、喪失及變更者，
    非經登記，不生效力；因繼承、強制執行、徵收、法院之判
    決或其他非因法律行為，於登記前已取得不動產物權者，應
    經登記，始得處分其物權，民法第758條、第759條分別定有
    明文；則若經法律行為取得不動產物權，非經登記不生效力
    ，此乃「物權之登記生效」原則，然若物權之變動非由於法
    律行為者，則逕生效力，非經登記僅不得處分其物權，此乃
    所謂「物權之宣示登記」原則。又此之處分指「處分行為」
    而言，不包括買賣或租賃等債權行為在內，易言之，以該不
    動產為給付內容之債權行為仍有效，惟此際須於完成登記後
    ，方能辦理物權之登記（最高法院53年度台上字第133號及
    74年度台上字第2024號判例參照）。另按繼承，因被繼承人
    死亡而開始；又繼承人自繼承開始時，除本法另有規定外，
    承受被繼承人財產上之一切權利、義務，民法第1147條、第
    11 48條第1項分別定有明文，此乃我國採當然繼承主義之宣
    示，故繼承於被繼承人死亡時即當然發生，不待任何人之主
    張，且除繼承人依法辦理限定繼承或拋棄繼承外，繼承人即
    當然繼承被繼承人財產上之一切權利、義務。經查，本件原
    債務人林英全於97年11月21日死亡，有除戶戶籍謄本附於上
    開卷宗足參，依法於斯時起即繼承開始，而林英全之直系血
    親卑親屬即長女林淑芬、三女林瓊玉、長子林政毅等三人為
    第一順位繼承人（林英全之次女林淑如已於53年3月14日出
    養與本家親屬關係已停止，無繼承權，而其配偶林杜麗華早
    於繼承開始前之95年間死亡，亦無繼承權），又上開三人均
    未依法辦理拋棄繼承或限定繼承等情，有本院98年7月6日基
    院慧民科字第10559號函附於上開卷宗可憑，故應於97年11
    月21日繼承開始時共同繼承林英全財產上之一切權利、義務
    ，即因繼承而共同取得林英全於系爭不動產之應有部分，又
    雖該繼承並無登記，然揆諸上開法律規定，僅為不得處分系
    爭不動產，並無礙渠等三人已因繼承而共同取得林英全於系
    爭不動產之應有部分之所有權。從而，本院於系爭不動產經
    強制執行程序拍賣，依渠等三人共同繼承林英全之應有部分
    而共同取得該部分所分得之價金，與法相符，自無瑕疵。異
    議人所稱法院拍賣不動產屬民法第759條規定列舉事項，本
    院未經查明系爭不動產登記名義有無變更，即屬本院拍賣系
    爭不動產之程序瑕疵，林淑芬怠於在系爭不動產拍定前向異
    議人請求為繼承登記，本院即不應以林淑芬為債務人，不當
    擴張民法第1148條規定認為林淑芬已為取得系爭不動產之登
    記名義，依民事訴訟法第277條之規定，本院於拍賣程序未
    查明系爭不動產之登記名義，不可歸責異議人云云，實屬誤
    解法律，自無可採。從而，異議人上開指摘原裁定不當云云
    ，為無理由，應予駁回。
四、據上論結，本件異議為無理由，依民事訴訟法第240條之4第
    3 項後段，裁定如主文。
中    華    民    國    98    年    11    月    23    日
                  民事庭法  官  姚貴美
以上正本係照原本作成。
如對本裁定抗告，應於本裁定送達後10日內向本院提出抗告狀，
並繳納抗告裁判費新臺幣1000元，抗告於臺灣高等法院。
中    華    民    國    98    年    11    月    23    日
                        書記官  詹小瑤


司法院資訊處製作；財團法人民間司法改革基金會備份。
